臺灣彰化地方法院民事判決　九十一年度勞訴字第一九號
　　原　　　告　辛○○
　　　　　　　　己○○
　　　　　　　　壬○○
　　　　　　　　丁○○
　　　　　　　　庚○○
　　　　　　　　丙○○
　　　　　　　　戊○○
　　訴訟代理人　洪宗仁律師
　　被　　　告　台灣化學纖維股份有限公司
　　法定代理人　甲○○
　　訴訟代理人　乙○○
　　訴訟代理人　癸○○
被　　　告右當事人間請求給付退休金事件，本院判決如左：
被告應給付原告辛○○新台幣貳拾壹萬柒仟參佰捌拾肆元，原告壬○○新台幣貳拾貳
萬零貳佰貳拾參元，原告庚○○新台幣柒萬伍仟肆佰貳拾元，原告丙○○新台幣壹拾
玖萬柒仟伍佰捌拾元，原告戊○○新台幣壹拾柒萬貳仟捌佰伍拾元；及各自如附表三
所示(一)、(三)、(五)、(六)、(七)之利息起算日起至清償日止，按年息百分之五計算之利息。
原告己○○、丁○○之訴駁回。
訴訟費用（除減縮部分外）由原告己○○負擔百分之十六，原告丁○○負擔百分之十
三，餘由被告負擔。
甲、原告方面：
一、聲明：(一)如主文第一項所示。(二)被告應給付原告己○○新台幣（下同）十九萬八
　　千六百零五元、原告丁○○十五萬六千三百七十八元；及各自如附表三所示(二)、
　　(四)之利息起算日起至清償日止，按年息百分之五計算之利息。(三)訴訟費用由被告
　　負擔。
二、陳述：
　(一)原告等七人皆為被告公司僱用之員工，分別於如附表一所示之日期，到職、離職
　　而退休，原告任職期間之工作年資，依勞動基準法第八十四條之二在勞動基準法
　　施行前依其當時應適用之法令規定計算，當時台灣省工廠工人退休規則第九條第
　　一款：工作年資滿十五年者，應由工廠給與三十個基數之退休金，工作年資超過
　　十五年者，每逾一年增給半個基數，滿半年以一年計；而依第十條規定以退休前
　　三個月平均工資所得為退休金基數之計算方式。又勞動基準法施行後，依勞動基
　　準法第五十五條第一項規定：滿一年給與兩個基數，超過十五年之工作年資，每
　　滿一年給與一個基數，未滿半年者，以半年計，滿半年者以一年計，而依勞動基
　　準法第二條第四款規定，平均工資以退休前六個月計算。則原告之退休金基數亦
　　各如附表一所示。
　(二)被告雖於原告等七人退休時給付退休金，惟查原告任職期間因有三班制，每月均
　　有中、夜班夜點費如附表二，該夜點費係因原告工作所得報酬，且係經常性之給
　　付，該夜點費屬工資之一部分，應計入平均工資，而被告於給付退休金時，並未
　　將該夜點費計入平均工資在內，致退休金給付有短少；其短少及計算方式如附表
　　三。茲因被告迄今未依勞動基準法第五十五條、勞動基準法施行細則第二十九條
　　規定，於原告退休之日起三十日內給付該差額部分，爰就此部分之金額，依勞動
　　基準法給付退休金之法律關係，並依民法第二二九條第一項及二三三條第一項等
　　規定，併予請求按法定利率計算之遲延利息。
　(三)債權之拋棄或免除，債權人須就債權之存在有認識：
　　為債權拋棄之債權人須就債權之存在有認識，是就本件而言，苟一方並不知夜
　　點費應計入平均工資者，自不足發生拋棄效力。依被告之答辯意旨，其一再爭執
　　系爭夜點費不應計入平均工資，則其無令員工拋棄此部分權利之意思甚明；況退
　　休金之計算本應依法令規定之內容以為核算，原告於領取時亦是信賴被告為信譽
　　良好之上市公司，而不知其未將夜點費計入，自無從為拋棄。
　　況勞雇雙方所簽自願拋棄退休金、資遣費請求權者，應認違反強制或禁止之規
　　定，其約定應為無效。且違反勞動基準法第五十五條（勞工退休金給與標準），
　　依同法第七十八條之規定，有刑事處罰之規定（罰金），應認勞動基準法有關退
　　休金之規定，解釋上為強制規定。
　　另依被告公司要求員工簽立之收據：立據人．．．茲收到台灣化學纖維股份有
　　限公司核發之退休金支票乙張，計新台幣．．．元整，經查收無誤，且爾後不再
　　要求其他給付，並願放棄一切請求，特立此據為憑等語；依標頭為「收據」，內
　　容主要為收到支票，可見該收據係僅收據性質，況依其內容前後比較，縱有拋棄
　　之意，亦僅及於退休金以外之其他給付始合理。
　　又依照當事人一方預定用於同種類契約之條款而訂定之契約，而有免除或減輕
　　預定契約條款之當事人之責任者，或使他方當事人拋棄權利或限制其行使權利者
　　，按其情形顯失公平者，該部分約定無效，民法第二百四十七條之一定有明文。
　　本件被告於其所有員工退休時，大部分均要求簽署上開收據，自與上開規定相左
　　，就要求原告放棄一切請求及要求其他給付部分，即應認無效。
　　末查，苟鈞院仍認此部分有效，惟原告此部分之意思表示係出於錯誤，爰以準
　　備書狀繕本之送達，作為撤銷該部分之意思表示，不另通知。
　(四)系爭夜點費為工資之一部：
　　當一給付係以與勞務提出密切相關的工作條件（例如工作時間：大夜班、工作
　　地點：偏遠地區）為前提，依一般觀念可認為是為酬傭或彌補其提供勞務的特殊
　　辛勞與負擔，因此是直接對勞工所提出的勞務、附加地作更進一步的報償，亦應
　　可肯認其為工資（證四、林更盛先生著勞基法對工資之定義乙文；引自勞動法裁
　　判選輯一第十一頁影本乙份）。系爭夜點費之名稱原為夜勤津貼，被告為因應勞
　　動基準法之施行，在勞基法施行後始將之更名為夜點費，且夜點費之核發，係輪
　　值中、夜班始得領取，而輪值中、夜班又已成為固定之工作制度，此種因特殊工
　　作條件而對勞工所增加提出之現金給付，其本質應係該值班時段之勞務對價，即
　　系爭夜點費已成為兩造間因特定工作條件，形成固定常態工作中可取得之給與，
　　為勞工因經常性提供勞務所得之報酬，即具有勞動基準法第二條第三款工資性質
　　。
　　又勞動基準法施行細則第十條第九款將夜點費排除於工資之外，惟該條款所稱
　　之夜點費與誤餐費同列，而誤餐費既屬恩惠性及偶發性之給與性質，夜點費應屬
　　同一性質，亦即該條款所稱之夜點費及誤餐費，係指雇主為體恤勞工於夜間工作
　　而給與之夜間點心費，或勞工因執行職務延誤正常用餐時間，另外給與之餐費；
　　而系爭夜點費係由夜勤津貼變更名義而來，並非夜間點心費（此由被告給付之伙
　　食津貼每個月固定為一千八百元，即平均一天為六十元；而夜點費幾乎每個月四
　　、五千元，且輪值期間約為十餘天左右），其本意係因夜間執勤而給與之津貼，
　　該給付係以與勞務提出密切相關的工作條件（工作時間：夜班、中班）為前提，
　　為酬傭或彌補其提供勞務的特殊辛勞與負擔，因此直接對勞工所提出的勞務，附
　　加地作更進一步的報償，應計入工資範圍，此與勞動基準法施行細則第十條第九
　　款之夜點費，性質並不相同甚明。況何種給付屬於工資，其重點在於是否為勞工
　　因工作所獲得之報酬，及是否屬於經常性之給與，不因其所用形式上名稱而受影
　　響，查平日加班費及性屬夜間加給之中夜班點心費，不論依工廠法施行細則第四
　　條或勞動基準法第二條第三款規定論斷，均應為工資。
　　況工作時間及場所等均為工作環境之一部分，係與勞務提出密切相關之工作條
　　件，而於夜間工作，其生活方式與常人相反，不利於勞工之生活及健康，是就夜
　　間工作之勞工與日間之勞工就相同內容之工作給予不同工資待遇乃屬合理。
三、證據：提出退休金明細表影本七件、所得明細影本二十四件、戶籍謄本一件、最
　　高法院八十九年度台上字第一五九０號裁判書影本一件、本院九十一年勞訴字
　　第八號、民事判決影本一件、台灣高雄地方法院八十九年勞訴字第六一號民事判
　　決影本一件、內政部函令影本一件、台灣高等法院台中分院九十一年度勞上易字
　　第十二號民事判決影本一件、最高法院裁判要旨一件、收據影本二件為證。
乙、被告方面：
一、聲明：原告之訴駁回。
二、陳述：
　(一)按勞動基準法第二條第三款規定：「工資：謂勞工因工作而獲得之報酬，包括工
　　資、薪金、及按計時、計日、計月、計件以現金或實物等方式給付之獎金、津貼
　　、及其他任何名義經常性給與均屬之」。另，勞動基準法施行細則第十條第九款
　　亦明定：「本法第二條第三款所稱之其他任何名義之經常性給與係指左列各款以
　　外之給與：差旅費、差旅津貼、交際費、夜點費及誤餐費」。是以勞動基準法第
　　二條第三款規定之其他任何名義之經常性給與，並不包括夜點費在內，而勞動基
　　準法施行細則既係依勞動基準法第十五條規定之授權，由內政部發布，其效力應
　　等同於勞動基準法，兩者之效力並無軒輊，且該施行細則雖經內政部於民國八十
　　六年及勞工委員會於民國九十一年增修，然均維持原條文。是以夜點費並非工資
　　亦非經常性給與，而係勉勵性、恩惠性之福利措施而已，被告公司發放之夜點費
　　，確非工資亦非經常性給與，謹再呈明如後：
　　被告公司係採行三班輪班制，不論係早班、中班、夜班，其各班次之工作性質
　　皆為相同，輪值中班、夜班所擔任之工作與早班之工作並無差異，既係一般正常
　　工作，依法被告公司即無對輪值中班、晚班者另再給與任何額外工資之必要，由
　　此可知被告公司所發之「夜點費」係任意性之給與，並無強制性，且因屬被告公
　　司對於參加輪值中、夜班人員在一般工資之外，另行額外給與者，所以若員工調
　　職或請人代班或請假則歸代班人領取不予計算，不似月薪、伙食津貼、交通津貼
　　，每月可固定且經常領取，是以夜點費之給與顯屬免勵、恩惠、任意性質，與工
　　作並無對價關係，且非屬經常性給與，自與所謂之工資有間。
　　再以夜點費與加班費相較，亦有不同，加班費係隨職級本薪之不同而有高低，
　　屬於工資之一部分，所以加班費計入平均工資。而夜點費其給與每一個員工之金
　　額一律相同，不因職級或本薪高低而有所差異，顯屬免勵、恩惠、任意性質，是
　　以勞動基準法第十條將夜點費排除於工資之外，其理在此。
　　進步言之，工資一般均隨作業種類及其複雜性、經驗、學歷、智力、技能、勞
　　心度、勞心度、年資、級職不同而有高低，但夜點費之金額係每人每小時一致，
　　並不因員工作業種類及複雜性、經驗、學歷、智力、技能、勞心度、勞力度、年
　　資、級職不同而有高低，因而夜點費實係被告公司單方面所制定之福利措施，因
　　之，夜點費並不具「勞務之對價性」亦非「經常性給與」，極為明顯。
　　又被告公司所給付之「夜點費」係由「夜勤津貼」改制而來，而給付「夜勤津
　　貼」之前，公司為慰勞夜班人員之辛勞，係以提供夜間點心之方式，以饗員工，
　　嗣因員工口味不一，乃將點心之供應，改以金錢代替之，因此，究其緣由系爭夜
　　點費仍不失點心費之本質，「夜點費」之本質既係點心費，是以「夜點費」確與
　　工資無關。
　　事實緣由：被告早期對輪值中、夜班人員係發給點心，後來改發代金，名為「
　　夜勤津貼」至民國七十三年八月間始正名為「夜點費」，自民國七十三年八月發
　　放「夜點費」迄今，長達十八年餘，從未曾有任何退休勞工對「夜點費」之性質
　　提出質疑或異議，足證勞、資雙方始終認為系爭「夜點費」確非屬工資之性質，
　　十八年來雙方已成合意、共識，而成為勞動契約的條件，本件原告今意悖於誠信
　　，違反契約提起本訴，顯非本意，應係受有心人以利相誘之煽惑，已極明顯。
　(二)又，本件原告己○○、壬○○、丁○○等三人既拋棄除已具領之退休金以外之其
　　其他給付，其拋棄之範圍當然包括「所得明細單」中所列之「夜點費」在內，該
　　拋棄之意思表示既未違反強制或禁止規定，依法即生效力，原告自不得再向被告
　　要求其他（包含夜點費）之給付：
　　茲本件雙方本於法之信賴，居於勞基法施行細則第十條第九款既已明文規定「
　　夜點費」非屬工資之性質，被告依此規定，每個月均製發並交付予原告「所得明
　　細單」，該明細單均詳細列明「夜點費」之給付明細，原告不得諉為不知被告有
　　「夜點費」此一給付項目之事實，合先陳明。
　　雖原告主張其因錯誤，而將包括「夜點費」之請求拋棄，但查其錯誤事情乃原
　　告自己之過失所致，依法亦不得將其意思表示撤銷。據此，原告既拋棄除已具領
　　之退休金以外之其他給付，其拋棄之範圍當然包括「所得明細單」中所列之「夜
　　點費」在內。
　　其次，本件原告所拋棄者不過係包括非屬工資性質而不應計入平均工資之「夜
　　點費」而已，已如前述，退步言之，倘雙方為求權利、義務早日確定，原告同意
　　拋棄已具領之退休金以外之其餘請求，於法並無不合，自與原告主張的所謂拋棄
　　退休金、資遣費無涉，更與原告所主張之內政部之函釋或動基準法之規定無關，
　　因此不能認該拋棄之意思表示有違反強制或禁止規定或因此認雙方就此拋棄未有
　　合意。
　　進步言之，本件僅原告己○○、壬○○、丁○○等三人之收據上載明：「退休
　　金之金額，經核對無誤，且爾後不再要求其他給付，並放棄一切請求，．．．」
　　，至於其餘原告辛○○、庚○○、丙○○等人並未出具系爭收據，而許焜火即戊○○雖出具收據，但未為：爾後不再要求其他給付，並放棄一切請求之聲明。是
　　以由上開事實觀之，原告己○○、壬○○、丁○○等三人係於退休離職後始簽立
　　此項收據，並無於退休前即事先拋棄一切請求權之情事；應屬原告等對於其既得
　　權利之處分，故依契約自由之原則，此項拋棄之意思表示，自屬有效，自並無違
　　反強制禁止規定之處；且本件其他四位原告均未簽立此項收據，足見此項收據僅
　　供部分特定之退休員工訂立之用，並非供與不特定之多數人訂立之用，自與定型
　　化契約有異，且系爭收據內容又非一致，自與無議約能力之定型化契約迥不相同
　　，自不得謂該項收據係顯失公平之定型化契約而主張其為無效。
　(三)原告己○○、壬○○、丁○○等三人係於領取退休金時簽上上開收據，該收據既
　　載明「退休金之金額，經核對無誤，且爾後不再要求其他給付，並願放棄一切請
　　求權」等語，則原告己○○、壬○○、丁○○等三人，當時顯然已明確知悉其與
　　上訴人間係就退休金債權債務之關係為協議，並與上訴人達成共識，除領取之退
　　休金額外，其願拋棄其餘之退休金請求權，自無權再為系爭夜點費退休金之請求
　　。原告己○○、壬○○、丁○○等三人以被告一再爭執系爭夜點費不應計入平均
　　工資，則無令員工拋棄此部分權利之意思，且其簽立收據時並不知道被告未將夜
　　點費計入退休金，自無從為拋棄，而抗辯拋棄之法律行為欠缺成立要件，不生拋
　　棄之效力云云，應無可採。
　(四)又雇主應給付退休員工之退休金為勞基法所明定，要求員工簽立拋棄退休金請求
　　權固有違此強制規定，惟退休金之內涵因工資意義之不明確而迭有爭議，為眾所
　　週知之事實，苟雇主業已給付大部分之退休金，勞資雙方僅就部分有爭議之給付
　　是否列入退休金計算之基準，而達成協議要難指為有違強制規定。經查，被告已
　　將原告己○○、壬○○、丁○○等三人之本薪、效率獎金、交通津貼、假日加班
　　、伙食津貼等絕大部分月所得列入平均工資計算退休金，有有原告己○○、壬○○、丁○○等三人提出之「原證一」退休金計算明細表在卷可稽。則原告己○○
　　、壬○○、丁○○等三人簽立上開收據拋棄系爭夜點費退休金之請求權，尚難指
　　為有違強制規定。
三、證據：提出最高法院九十一年度台上字第八九七號、第三四七號民事判決影本各
　　一件、最高法院裁判要旨三件、收據影本五件、台灣高等法院高雄分院九十一年
　　度勞上易字第二一號、第二七號民事判決影本各一件、附表二件、台灣板橋地方
　　院三重簡易庭宣示判決筆錄影本一件為證。
　　理　　　由
一、本件原告主張：伊等皆為被告公司僱用之員工，分別於如附表一所示之日期，到
　　職、離職而退休，原告等任職期間之工作年資，依勞動基準法第八十四條之二在
　　勞動基準法施行前，依其當時應適用之法令規定計算，當時台灣省工廠工人退休
　　規則第九條第一款：工作年資滿十五年者，應由工廠給與三十個基數之退休金，
　　工作年資超過十五年者，每逾一年增給半個基數，滿半年以一年計；而依第十條
　　規定以退休前三個月平均工資所得為退休金基數之計算方式。又勞動基準法施行
　　後，依勞動基準法第五十五條第一項規定：滿一年給與兩個基數，超過十五年之
　　工作年資，每滿一年給與一個基數，未滿半年者，以半年計，滿半年者以一年計
　　，而依勞動基準法第二條第四款規定，平均工資以退休前六個月計算。則原告之
　　退休金基數亦各如附表一所示。被告雖於原告等退休時給付退休金，惟原告任職
　　期間因有三班制，每月均有中、夜班夜點費如附表二，該夜點費係因原告工作所
　　得報酬，且係經常性之給付，該夜點費屬工資之一部分，應計入平均工資，而被
　　告於給付退休金時，並未將該夜點費計入平均工資在內，致退休金給付有短少；
　　其短少及計算方式如附表三。茲因被告迄今未依勞動基準法第五十五條、勞動基
　　準法施行細則第二十九條規定，於原告退休之日起三十日內給付該差額部分，爰
　　就此部分之金額，依勞動基準法給付退休金之法律關係，訴請判決如聲明所示等
　　語。被告則以：依據勞動基準法第二條第三款及勞動基準法施行細第二條第三款
　　之規定，夜點費並不包括經常性給與，且不具勞務之對價性，而係屬勉勵性、恩
　　惠性之福利措施而已，非屬工資之一部分，不計入平均工資核發退休金；又原告
　　己○○、壬○○、丁○○等三人，於請領退休金時，均簽收據，其收據已載明放
　　棄一切請求權，自不得再請求補發退休金云云，資為抗辯。
二、原告主張伊等皆為被告公司之員工，分別於如附表一所示之日期，到職、離職而
　　退休，被告雖於原告等退休時給付退休金，然原告等於任職期間之因有三班制，
　　每月均有中班、夜班夜點費如附表二（指退前六個月之金額），而被告於給付退
　　休金時，並未將該夜點費計入平均工資內，致原告等與原領退休金相較，有如附
　　表三所示金額差額之事實，業據提出退休金明細表影本七件、所得明細影本二十
　　四件等為證，復為被告所不爭執，自堪信為真實。
三、本件首應審究者厥為：系爭夜點費應否列入平均工資核發退休金﹖茲說明如下：
　(一)按勞動基準法第二條第三款規定：工資：謂勞工因工作而獲得之報酬，包括工資
　　、薪金、及按計時、計日、計月、計件以現金或實物等方式給付之獎金、津貼、
　　及其他任何名義經常性給與均屬之。所謂經常性之給與，只要在一般情形下經常
　　可以領得之給付即屬之，舉凡某種給與係屬工作上之報酬，在制度上有經常者，
　　均得列入平均工資以之計算退休金。故勞工因工作所得之報酬，倘具有「勞務之
　　對價性」及「給與經常性」二項要件時，依法即應認定為工資。而於判斷某項給
　　付是否具「勞務對價性」及「給與經常性」要件之際，則應依一般社會交易之健
　　全觀念以為決定，至於其給付之名稱如何，在非所問，如此始可防止雇主為規避
　　該給付計入平均工資內，而將勞工因工作所獲得之報酬改以其他名義支付，致損
　　害勞工權益。
　(二)系爭夜點費之名稱原為夜勤津貼，被告因應勞動基準法施行細則之用語，於勞動
　　基準法施行細則施行後將之更名為夜點費等情，為兩造所不爭執。而被告就系爭
　　夜點費之核，係針對有輪值中、夜班之工作人員所給與，其金額係每人每小時均
　　固定相同，不因作業種類而有差別，如未實際值班或經上級同意由他人代班，則
　　不得領取此項夜點費：又被告之員工作業方式係採三班制，即早、中、夜三班輪
　　班，此工作型態係因被告公司為一貫作業之工廠，二十四小時全天候、連續性現
　　場作業，而此項工作型態，在原告受僱之際，即已知悉並成為勞動契約之內容，
　　且不論係輪值早班、中班、夜班之機率相同，並不發生某員工係專門於某一段時
　　間工作之情形，均為兩造所不爭執。且就系爭夜點費之核發情形以觀，原告既於
　　輪值中、夜時始得領取夜點費，而輪值中、夜班又已成為固定之工作制度，則此
　　種雇主因特殊工作條件而對工所加給之現金給付，其本質自應認為係勞工於該值
　　班時段從事工作之勞務對價。況工作時間及場所等均為工作環境之一部分，係與
　　勞務提出密切相關的工作條件，而於夜間工作，其生活方式與常人相反，不利於
　　勞工的生活小健康，是就夜間工作之勞工與日間工作之勞工，就相同內容之工作
　　給予不同工資待遇乃屬合理。詳言之，系爭夜點費係兩造間就特定之工作條件達
　　成協議，並成為勞工於一般情形下經常可以領得之給付，其性質固屬勞工因工作
　　所獲之報酬，在制度上亦具有經常性，而符合「勞務對價性」及「給與經常性」
　　二項要件，依前揭說明，應將系爭夜點費列入平均工資。至於被告所援引之實務
　　見解，均非最高法院判例，自無拘束本院之效力，併此敘明。
　(三)被告雖辯稱勞動基準法施行細則第十條第九款已將夜點費排除於經常性給與之外
　　云云。惟按勞動基準法第二條第三款所稱之「其他任何名義之經常性給與」，法
　　令雖無明文解釋，但應指雇主非臨時起意且非與工作無關之給與而言，其立法原
　　意在於防止雇主對勞工因工作獲得之報酬不以工資之名而改用其他名義，故特於
　　該法明定應屬工資，以資保護勞工（行政部勞工委員會八十五年台勞動二字第一
　　０三二五二號函意旨參照）。查勞動基準法施行細則第十條第九款固將夜點費排
　　除於經常性給與之列，惟雇主之給付究屬工抑係該條所定之給與，仍應具體認定
　　，不因形式上所用名稱為何而受影響。亦即，即使雇主所為之給付項目與該施行
　　細則第十條各款之給付名目相同，亦不得遽認其非屬工資，否則，雇主儘可任意
　　變更工資之名目，將各種給付項目均以該細則第十條各款之名目稱之，如此一來
　　，勞工應得之工資範圍將被雇主任意窄化，自非公允。從而，縱使雇主之給付項
　　目之名稱與該施行細則第十條各款所規定者相同，亦應進一步審查此項給付之實
　　質內容，就該給付是否為勞工因提供勞務所獲之報酬而為判斷，如為肯定．則即
　　使給付之名稱與該施行細則第十條第九款所稱之夜點費係指勞工偶然可得之點心
　　費用，此由同款規定之「差旅費、差旅津貼、交際費、夜點費及誤餐費」均係偶
　　然發生之費用，而具不定期給與之性質以觀，至為明瞭。原告於夜間輪班工作，
　　具有固定性、連續性，並非臨時起意或偶而為之，為雇主經常性之給與，且與工
　　作相關，依上說明，自不能因被告公司將給與之名目稱為「夜點費」，逕認其與
　　行細則第十條第九款所定排除條款之名稱相同，即謂其非屬工資，故被告此項抗
　　辯，尚非可採。
　(四)被告復抗辯系爭夜點費之給付，因員工係每人每小時均固定相同，不因工作種類
　　及級職而有差別，係雇主為體恤勞工於夜間工作而為之免勵性、恩惠性、任意性
　　之給與，自非工資云云。惟查：系爭夜點費具有「勞務對價性」及「給與經常性
　　」之性質，應認定為工資之一部分乙節，已詳如前述，並不因其給與之方式係每
　　人每小時之金額均固定相同而失其屬於工資性質。況兩造不爭執之工資報酬中某
　　些項目如伙食津貼、交通津貼，亦不因年資及級職而有所不同，均係給付相同數
　　額，而採一致之給付，足見被告辯稱系爭夜費及一致性之給付，即屬免勵性、恩
　　惠性、任意性之給與，非為工資等語，並無可採。
　(五)綜上所述，原告主張系爭夜點費應計入平均工資內，並據以核發退休金，應為可
　　採。
四、被告另辯稱：原告己○○、壬○○、丁○○等三人於請領退休金後，均簽署載有
　　：「爾後不再要求其他給付，並願放棄一切請求」字樣之收據，故不得再請求被
　　告給付退休金等語。原告己○○等三人則主張：(一)原告簽立之收據僅係收據性質
　　，縱有拋棄之意，亦僅及退休金以外之其他給付。(二)原告己○○等三人不知被告
　　於計算退休金時，未將夜點費計入工資，自無從為拋。(三)如認上開約定有效，因
　　原告係出於錯誤所為意思表示，以準備書狀繕本送達，作為撤銷部分之意思表示
　　。(四)拋棄違反勞動基準法第五十五條之強制規定，其約定無效。(五)上開收據違反
　　民法第二百四十七條之一規定，應為無效。經查：
　(一)被告所提出系爭收據係由原告己○○等三人在收受退休金時所簽立之事實，為原
　　告所不爭執，應認為屬實。依系爭收據所載，原告己○○等三人於領取退休金時
　　，已在被告事先提出印有「爾後不再要求其他給付，並願放棄一切請求權」等語
　　之收據上簽名，足認原告己○○等三人除被告所簽發支票金額之退休金外，確有
　　同意拋棄其領退休金請求權之意思表示。且系爭收據前段載明「茲收到台灣化學
　　纖維股份有限公司核發之退休金支票乙張」，核其前後文意，應認系爭收據為兩
　　造針對退休金之事項所為約定，其所謂「爾後不再要求其他給付，並願放棄一切
　　請求權」應指退休金之給付而言，是原告己○○等三人主張其等並未拋棄其餘退
　　休金，以及所拋棄者為退休金以外之其他給付，顯與收據文意不符，並不可採。
　(二)又原告己○○等三人復主張其拋棄違反勞動基準法第五十五條之強制規定等語，
　　惟查原告己○○等三人係於領到退休金之後，始簽立收據同意不再要求其他給付
　　，並願放棄一切請求權，核其性質，應屬其等對於其等既得權利之處分，故依契
　　約自由之原則，此項拋棄之意思表示，自屬有效，並無違反勞動基準法第五十五
　　條之規定。
　(三)按依照當事人一方預定用於同類契約之條款而訂立之契約，為左列各款之約定，
　　按其情形顯失公平者，該部分約定無效：免除或減輕預定契約條款之當事人之
　　責任。加重他方當事人之責任者。使他方當事人拋棄權利或限制其行使權利
　　者。其他於他方當事人有重大不利益者。民法第二百四十七條之一固有明文。
　　惟查原告己○○、壬○○、丁○○三人，其退休日期依序分別於九十年七月三十
　　日、九十一年二月五日、八十七年十二月十三日；而其等簽立系爭收據之日期分
　　別依序為九十年八月二十二日、九十一年二月二十五日（另原告壬○○於九十一
　　年五月二十七日另簽立補發退休金之差額收據。）、八十七年十二月二十二日；
　　足見原告己○○等三人係於退休後，向被告領取退休金時，始簽立系爭收據。其
　　等於簽立系爭收據時，與被告間已無僱傭關係存在，就系爭收據內容、是否簽立
　　等事項，並非無與被告商議之可能，此由原告辛○○、庚○○、丙○○、戊○○
　　並未簽立系爭收據自明。再依被告所提出訴外人許焜火所提出之收據觀之，其上
　　並未記載「爾後不得要求其他給付，並願放棄一切請求。」等語之情形，是否即
　　可認定系爭收據係被告一方預定用於同種類契約之條款而訂定之契約已非無疑。
　　另就系爭收據內容以觀，其所載文字僅有三行，且文義明確，原告己○○等三人
　　應係於充分了解收據內容之情形下，始自願簽立。原告己○○等三人既已了解系
　　爭收據內容，且與被告間亦非無商議能力，而仍簽立系爭收據，自難認為系爭收
　　據之約定，有何顯失公平之情形，是以原告主張：上開收據違反民法第二百四十
　　七條之一規定，應為無效等語，並不可採。
　(四)惟按意思表示之內容有錯誤，或表意人若知其事情即不為意思表示者，表意人得
　　將其意思表示撤銷之，又上開撤銷權，自意思表示後，經過一年而消滅，民法第
　　八十八條第一項、第九十條分別定有明文。經查：
　　如附表三所示，原告己○○、壬○○、丁○○等三人，因被告未將夜點費計入
　　工資而短少之退休金分別為十九萬八千六百零五元、二十二萬零二百二十三元、
　　十五萬六千三百七十八元，其數額均高達一、二十萬元以上，而勞工退休後即無
　　薪資收入，退休金通常為其維繫日後生活之主要經濟來源，按諸常情，如原告己○○等三人知悉被告短付上開金額之退休金，顯無任意拋棄之理。且原告己○○
　　等三人均為勞工，對於夜點費是否屬於工資之一部分，以及退休金如何計算等相
　　關法律規定，自熟悉，是以原告己○○等三人主張其等於簽署收據時，不知夜點
　　費得計入工資及退休金，以及若知上開事情即不為拋棄之意思表示等情，應為可
　　採。
　　又關於夜點費是否屬工資之一部分，以及退休金如何計算等爭議問題，在司法
　　實務上容有不同意見，原告己○○等三人均為勞工，並非熟悉相關法律規定之人
　　，自難強求其等對上開爭議問題有所知悉，是以其等因不知上開事情而誤為意思
　　表示，並無過失可言。被告辯稱：原告己○○等三人所為錯誤意思表示，係因自
　　己之過失所致等語，並不可採。
　　原告己○○、壬○○、丁○○等三人，依序分別於九十年八月二十二日、九十
　　一年二月二十五日、八十七年十二月二十二日簽立系爭收據，並為上開拋棄其餘
　　退休金請求權之錯誤意思表示，嗣經原告己○○等三人於九十一年九月二十五日
　　以民事準備書狀表示撤銷錯誤之意思表示，並由被告訴訟代理人當庭收受繕本，
　　依民法第八十八條第一項、第九十條之規定，原告壬○○係於錯誤之意思表示後
　　一年以內，撤銷其錯誤之意思表示，於法並無不合；至原告己○○、丁○○其撤
　　銷錯誤之意思表示，已逾一年之除斥期間，於法其撤銷權已消滅，不能謂為有據
　　。
　　按法律行為經撤銷者，視為自始無效，民法第一百十四條定有明文，亦即原告
　　壬○○所為拋棄其餘退休金請求權之意思表示，因其等撤銷權之行使，應視為自
　　始無效，是被告仍以原告壬○○已拋棄其餘退休金之請求權為由抗辯，並不可採
　　。至原告己○○、丁○○既已不能撤銷其錯誤之意思表示，自應認被告抗辯原告
　　己○○、丁○○其餘退休金之請求權已拋棄，不得再請求為可採。
五、按勞動基準法第五十五條第一項規定：「勞工退休金之給與標準如左：一、按其
　　工作年資，每滿一年給與兩個基數。但超過十五年之工作年資，每滿一年給與一
　　個基數，最高總數以四十五個基數為限。未滿半年者，以半年計，滿半年者，以
　　一年計。」、同法第二條第四款規定：「平均工資：謂計算事由發生之當日前六
　　個月內所得工資總額除以該期間之總日數所得之金額」，又依勞動基準法第八十
　　四條之二規定，在勞動基準法施行前依其當時應適用之法令規定計算，當時台灣
　　省工廠工人退休規則第九條第一項規定：「工人退休金之給與規定如左：一、依
　　第五條規定自願退休之工人及依第六條規定命令退休之工人，工作年資滿十五年
　　者，應由工廠給與三十個基數之退休金，工作年資超過十五年者，每逾一年增給
　　半個基數之退休金，其賸餘年資滿半年者，以一年計算；未滿半年者不計，合計
　　最高以三十五個基數為限。」該規則條第十條第一款規定：「按月支薪者，以核
　　准退休前三個月平均工資所得為準」。本件被告給付原告之夜點費係屬勞動基準
　　法第二條第三款所稱之工資，業如前述，依台灣省工廠工人退休規則第十條、勞
　　動基準法第二條第四款之規定，於計算退休金時，自應列入平均工資計算之範圍
　　。本件原告辛○○、庚○○、丙○○、戊○○、壬○○等五人主張其等分別於如
　　附表一所示之時間退休，當時被告並未將該夜點費列入計算，以及其等退休前六
　　個月之夜點費金額、勞動基準法施行前後之退休金基數、退休前三個月及六個月
　　平均夜點費數額分別如附表一、附表二示之事實，均為被告所不爭執，是以原告
　　辛○○、庚○○、丙○○、戊○○、壬○○等五人主張其等所領退休金分別短少
　　如附表三所示金額，即屬有據。又按「雇主應給付之勞工退休金應自勞工退休之
　　日起三十日內給付之。」，勞動基準法施行細則第二十九條第一項定有明文。遲
　　延之債務，以支付金錢為標的者，債權人得請求依法定利率計算之遲延利息，民
　　法第二百三十三條第一項亦有明文，是原告辛○○、庚○○、丙○○、戊○○、
　　壬○○等五人各請求自附表三所示(一)、(二)、(五)、(六)、(七)日利息起算日起至清償日
　　止之法定遲延利息，亦屬有據。至原告己○○、丁○○等二人，既已拋棄其餘退
　　休金之請求，應認其等權利業已消滅，其等訴訟被告應給付短少之退休金數額，
　　於法即有未合。
六、從而，原告依台灣省工廠工人退休規則、勞動基準法第五十五條第一項規定，請
　　求被告分別給付其等如附表三所示金額及利息，於原告辛○○、庚○○、丙○○
　　、許坤瑋、壬○○等五人部分即有理由，應予准許。而原先己○○、丁○○等二
　　人部分，為無理由，應予駁回。
七、據上論結，本件原告之訴，為一部有理由，一部為無理由，爰依民事訴訟法第七
　　十八條、第八十五條第一項但書，判決如主文。
中　　　華　　　民　　　國　　九十一　　年　　 十一　　 月　　二十七　　日
　　　　　　　　　　　　　　　　　　　　民事第二庭
~B法　　　官　何志通
右為正本係照原本作成。
如對本判決上訴，應於判決送達後二十日內向本院提出上訴狀。
中　　　華　　　民　　　國　　九十一　　年　　 十二　　 月　　　五　　　日
~B法院書記官　簡茂村
